【裁判字號】    95,台上,1713
【裁判日期】    950803
【裁判案由】    更正退票理由
【裁判全文】
最高法院民事判決            九十五年度台上字第一七一三號
    上  訴  人  台灣銀行股份有限公司中崙分公司
    法定代理人  乙○○
    訴訟代理人  謝心味律師
    被 上訴 人  亞洲奇基綜合計劃股份有限公司
    法定代理人  甲○○
    訴訟代理人  何榮源律師
上列當事人間請求更正退票理由事件，上訴人對於中華民國九十
三年七月二十七日台灣高等法院第二審判決（九十三年度上字第
二四二號），提起上訴，本院判決如下：
    主  文
原判決關於命上訴人更正退票理由及該訴訟費用部分廢棄，發回
台灣高等法院。
    理  由
本件原審將第一審所為被上訴人敗訴之判決廢棄，改判命上訴人
就由被上訴人簽發如原判決附表（下稱附表）所示支票（下稱系
爭支票）之退票理由，向財團法人台灣票據交換業務發展基金會
台灣票據交換所辦理，由『存款不足』更正為『記名票據禁止背
書轉讓經轉讓』或『更改處未經發票人照原留印鑑簽章』（原審
駁回被上訴人追加之訴部分，未據被上訴人聲明不服，不另贅述
），無非以：兩造簽署支票存款往來契約（下稱系爭契約）、支
票存款約定書補充條款，上訴人依約均應依照有關法令規定辦理
支票交換兌現等程序，且就系爭支票應依系爭處理程序處置之事
實，並不爭執。而金融業者就持票人提示請求兌現之支票，於有
系爭處理程序第十三條第一項所規定之情事時，應填具退票理由
單送交票據交換所，上訴人即負有依上開條項規定作形式上審查
系爭支票之義務。依系爭支票所載，持票人陳碧華係分別委由台
灣中小企業銀行復興分行（附表編號一）、大安分行（附表編號
二）提示請求兌現系爭支票，上訴人為系爭支票之付款人，應依
系爭處理程序作形式上之審查。而系爭支票形式上既經發票人載
明「禁止背書轉讓」之文義（因其上蓋有發票人之印文一枚），
另劃有二橫線以示塗銷（形式上觀察，何人劃此二橫線，無從知
悉），此有系爭支票影本在卷可稽。揆諸上開說明，就載明禁止
背書轉讓及劃二橫線以示塗銷（此為先記載，後塗銷之次序），
均應經發票人簽章（二枚次），始生禁止背書轉讓及塗銷之效力
，但因僅有簽章一枚（不論此簽章是否在劃二橫線之前所蓋或在
劃二橫線之後所蓋），尚難謂可生塗銷禁止背書轉讓之效力。至
司法院函釋並不生拘束審判之效力，系爭支票形式上所為之審查
，上訴人應可輕易認定，竟未基此審查出系爭支票劃二橫線以示
塗銷禁止背書轉讓，並未簽章，而不生應有之效力，顯有過失。
又應依系爭處理程序第十三條規定以其他理由，不得以存款不足
而退票之情事，金融業者即付款人不得以存款不足作為退票理由
，系爭支票形式上審查，即可得認定劃二橫線以示塗銷禁止背書
轉讓，因未經發票人簽章，並不生應有之效力，禁止背書轉讓之
效力尚屬存在，受款人即不得背書轉讓予第三人，縱令受款人背
書轉讓第三人，亦不生轉讓應有之效力。則於持票人陳碧華分別
委由台灣中小企業銀行復興分行、大安分行提示請求兌現系爭支
票，被上訴人為系爭支票之付款人，自應依系爭處理程序第十三
條第一項第十八款規定：更改處未經發票人照原留印鑑簽章或同
條項第十四款規定：記名票據禁止背書轉讓經轉讓為理由，予以
退票。且依票據交換所函稱：發票人記載禁止背書轉讓之記名票
據，經轉讓並提示時，不論存款是否足敷支付票款，應以記名票
據禁止背書轉讓經轉讓理由辦理退票；如發票人所作禁止背書轉
讓經發票人取銷者，經提示時，該票據不論有無轉讓，如存戶帳
上不敷支付該票據票款者，應以存款不足理由辦理退票，上訴人
就系爭支票確係不得以存款不足作為退票之理由，應可認定。上
訴人疏失未能審查出上開情事，逕以被上訴人存款不足為理由，
將系爭支票予以退票，實有過失，致被上訴人票信權益受損，要
堪認定。被上訴人自得基於侵權行為損害賠償之法律關係，請求
上訴人辦理更正退票理由。又同時有系爭處理程序第十三條第一
項第八款至第二十四款之情形者，未約定應同時以多款理由退票
，則付款銀行自得選擇其一作為退票理由，被上訴人請求上訴人
依同條項第十八款規定以更改處未經發票人照原留印鑑簽章或同
條項第十四款規定：記名票據禁止背書轉讓經轉讓為退票理由，
洵屬有據等詞，為其判斷之基礎。
按在支票上記載禁止背書轉讓者，固須由為此記載之債務人簽名
或蓋章，始生禁止背書轉讓之效力，此就票據法第一百四十四條
、第三十條第二項及第三項各規定觀之甚明；惟票據正面記載禁
止背書，該記載如依社會觀念足認係由發票人於發票時為之者，
亦發生禁止背書轉讓之效力，此為本院最近所持之見解。查系爭
支票形式上經發票人於票據正面載明禁止背書轉讓之文義，另劃
有二橫線以示塗銷，其上蓋有發票人（即被上訴人）當時之法定
代理人王宗立之印文一枚，為原審確定之事實。就此於支票正面
記載禁止背書轉讓而劃有二橫線並由發票人即被上訴人之法定代
理人蓋章之情形，倘係由發票人之法定代理人於劃二橫線後始予
蓋章，依上開說明意旨推之，該記載，依一般社會觀念，是否不
發生禁止背書及塗銷禁止背書轉讓之效力，即有詳予探求之必要
。原審未遑注意及此，遽以上揭理由認為上訴人所為形式上審查
有過失，而為上訴人不利之論斷，於法自難謂為合。上訴論旨，
指摘原判決對其不利部分為不當，聲明廢棄，非無理由。
據上論結，本件上訴為有理由。依民事訴訟法第四百七十七條第
一項、第四百七十八條第二項，判決如主文。
中    華    民    國  九十五  年    八    月    三    日
                      最高法院民事第六庭
                          審判長法官  許  朝  雄
                                法官  謝  正  勝
                                法官  鄭  玉  山
                                法官  吳  麗  女
                                法官  袁  靜  文
      本件正本證明與原本無異
                                      書  記  官
中    華    民    國  九十五  年    八    月   十六   日
                                                      Ｑ


司法院資訊處製作；財團法人民間司法改革基金會備份。
